臺灣高等法院民事判決　　　　　　　　 95年度重上字第526號
上　訴　人　丙○
訴訟代理人　郭登富律師
被 上 訴人　劉文璋
訴訟代理人　甲○○
被 上 訴人　乙○○
訴訟代理人　莊柏林律師
上列當事人間請求第三人異議之訴等事件，上訴人對於中華民國
95年7月24日臺灣臺北地方法院94年度訴字第683號第一審判決提
起上訴，本院於96年7月3日言詞辯論終結，判決如下：
    主  文
上訴駁回。
第二審訴訟費用由上訴人負擔。
    事實及理由
一、上訴人主張：坐落台北市○○區○○段3小段283地號，面積
    1平方公尺、同地段284地號，面積16平方公尺，及同地段27
    0地號，面積1452平方公尺，權利範圍各均為14000分之114
    ，暨其上1487建號，門牌號為台北市○○路172號5樓之3之
    房屋（以下簡稱系爭房地），原係上訴人於民國（下同）76
    年間向訴外人游石鴻處購得。惟上訴人因節稅之考量，且有
    意給被上訴人乙○○（即上訴人之弟弟）作為養老之用，徵
    得被上訴人乙○○同意，將系爭房地信託登記在被上訴人乙
    ○○名下，然系爭房地之使用收益及房屋稅、地價稅之繳納
    ，均由上訴人為之，依信託法第63條第1項之規定，上訴人
    自得隨時終止信託關係。退而言之，縱認借被上訴人乙○○
    之名義登記，係屬借名登記契約，其性質與委任契約類同，
    類推適用民法第549條第1項之規定，上訴人亦得隨時終止委
    任契約。準此，上訴人已委請律師於94年1月17日以台北北
    門郵局第175號存證信函終止前開信託契約關係，並再以本
    件起訴狀繕本之送達為終止前揭信託契約或借名契約關係之
    意思表示，故被上訴人乙○○已非前開系爭房地之權利人。
    上訴人既為系爭房地之真正所有權人，則被上訴人劉文璋以
    給付票款為由，就系爭房地所為之強制執行程序，上訴人自
    得提起第三人異議之訴，並依信託、不當得利等法律關係，
    及類推適用民法第541條之規定，請求將該系爭房地之強制
    執行程序撤銷，並於塗銷系爭房地之查封登記後，被上訴人
    乙○○應將系爭房地之所有權移轉登記予上訴人。爰起訴聲
    明：(一)台灣台北地方法院93年度執字第18677號給付票款強
    制執行事件，就系爭房地所有權全部所為之強制執行程序應
    予撤銷。(二)前項強制執行程序經撤銷並於塗銷系爭房地之查
    封登記後，被上訴人乙○○應將系爭房地之所有權移轉登記
    予上訴人。原審為上訴人敗訴之判決，上訴人聲明不服。並
    於本院為如下之上訴聲明：(一)原判決廢棄。(二)台灣台北地方
    法院93年度執字第18677號給付票款強制執行事件，就系爭
    房地所有權全部所為之強制執行程序應予撤銷。(三)前項強制
    執行程序經撤銷並於塗銷查封登記後，被上訴人應將系爭房
    地之所有權移轉登記予上訴人。（上訴人在本院追加備位聲
    明部分，另以裁定駁回之）。
二、被上訴人乙○○則以：(一)本件系爭房地登記為被上訴人乙○
    ○所有，為兩造所不爭執，依土地法第43條之規定，即發生
    絕對登記之效力，被上訴人乙○○即係所有權人。上訴人既
    非所有權人，依最高法院68年台上字第3190號判例意旨所載
    ，即不得提起第三人異議之訴。(二)本件系爭房地係由訴外人
    即兩造家族公司僑順公司之資產所購買，贈與被上訴人乙○
    ○，並於76年2 月20日登記為被上訴人乙○○所有，並非上
    訴人所有而借名或信託登記於被上訴人乙○○名下。況且上
    訴人於94年1月28日始提起本件訴訟，亦已逾民法第125條所
    規定之15年之請求權時效。(三)又上訴人另案告訴被上訴人乙
    ○○誣告等案件，業經台灣台北地方法院檢察署以94年度偵
    字第19264 號為不起訴處分，上訴人聲請再議後，亦經台灣
    高等法院檢察署以95年度上聲議字第2096號駁回再議確定。
    上開處分書均一致認定系爭房地雖由上訴人出資購得，但上
    訴人亦確曾表態將系爭房地贈與被上訴人乙○○，是上訴人
    基於借名或信託之法律關係提起本件訴訟，實無理由。(四)況
    依信託法第12條規定，對信託財產不得強制執行，係指有為
    信託登記者而言，系爭房地無信託登記之記載，縱認上訴人
    所言非虛，亦無排除強制執行之權利等語，資為抗辯。並於
    本院為如下之答辯聲明：上訴駁回。
三、被上訴人劉文璋則以：系爭房地於76年2 月20日登記被上訴
    人乙○○為所有權人，被上訴人劉文璋係據此借其1 千餘萬
    元，嗣因被上訴人乙○○欠款不還，被上訴人劉文璋乃聲請
    強制執行，並無不合。上訴人謂系爭房地係其信託登記被上
    訴人乙○○云云，不足採信。退萬步言，縱令上訴人所言屬
    實，依前開說明，亦不足拘束被上訴人劉文璋，其請求應無
    依據。況上訴人既未代被上訴人乙○○清償欠款，自不得塗
    銷系爭查封登記及撤銷強制執行程序等語，資為抗辯。並於
    本院為如下之答辯聲明：上訴駁回。
四、經查，系爭房地以「買賣」為登記原因，於76年3月12日登
    記為被上訴人乙○○所有，嗣因被上訴人乙○○積欠被上訴
    人劉文璋款項未還，被上訴人劉文璋乃向原法院民事執行處
    聲請就被上訴人乙○○之財產為強制執行，嗣原法院民事執
    行處以93年度執字18677 號給付票款強制執行事件（以下簡
    稱系爭執行程序）受理後，即分別於93年5 月31日及93年10
    月13日查封系爭房地，然系爭房地定期第一次拍賣前，上訴
    人即向原法院聲請提供擔保停止執行系爭執行程序，而經原
    法院以94年聲字第510 號民事裁定准予停止系爭執行程序，
    再經本院以94年抗字第737 號民事裁定提高上訴人應供擔保
    之金額後，暫停系爭執行程序等情，為兩造所不爭執，並有
    有土地及建物登記簿謄本在卷可按（見原審卷29、30頁），
    復經本院調閱本院93年度執字第18677號執行卷宗查明屬實
    ，堪信此部分為真實。
五、按第三人就執行標的物有足以排除強制執行之權利者，得於
    強制執行程序終結前，向執行法院對債權人提起異議之訴；
    如債務人亦否認其權利時，並得以債務人為被上訴人，強制
    執行法第15條固定有明文。惟此所謂就執行標的物有足以排
    除強制執行之權利者，係指對於執行標的物有所有權、典權
    、留置權、質權存在情形之一者而言，最高法院44年度台上
    字第721號、68年度台上字第3190號判例意旨足資參照。次
    按信託行為，係指委託人將財產所有權移轉與受託人，使其
    成為權利人，以達到當事人間一定目的之法律行為，故在受
    託人未將受託財產移還委託人以前，尚不能謂受託人非法律
    上之所有權人，或該受託之財產仍為委託人所有，故信託財
    產於執行查封時，如仍登記為受託人所有，而未移還與委託
    人，委託人即無本於所有權對該執行程序提起第三人異議之
    訴之餘地，最高法院70年度台上字第3039號裁判意旨足資參
    照。
六、上訴人雖主張系爭房地係伊所有，信託登記在被上訴人乙○
    ○名下，伊已通知被上訴人乙○○終止本件信託契約云云。
    惟以應登記或註冊之財產權為信託者，非經信託登記，不得
    對抗第三人，85年1月公布施行之信託法第4條第1項定有明
    文。準此，於信託法公布生效後，以應登記或註冊之財產權
    為信託者，不論其信託關係成立於信託法生效前或生效後，
    均應依照信託法之規定辦理信託登記，始能對抗第三人。而
    如前所述，系爭房地並未為信託登記，是縱認上訴人前揭主
    張屬實，因上訴人未於信託法公布後，將系爭房地變更登記
    為信託登記，自不得對抗第三人即被上訴人劉文璋。再者，
    上訴人縱已通知被上訴人乙○○終止系爭房地之信託契約，
    然上訴人僅係因此而取得請求被上訴人乙○○移轉登記系爭
    房地所有權之權利，在系爭房地所有權移轉登記予上訴人之
    前，上訴人仍未取得系爭房地之所有權。揆諸首開說明，就
    系爭強制執行事件所查封之系爭房地，上訴人即無足以排除
    強制執行之權利，其提起第三人異議之訴，即非有據。從而
    ，上訴人對系爭執行程序之執行債權人即被上訴人劉文璋及
    執行債務人即被上訴人乙○○提起本件第三人異議之訴，請
    求撤銷原法院93年度執字第18677號給付票款強制執行事件
    所為查封之強制執行程序，即非可取。
七、又按不動產經法院囑託辦理查封、假扣押、假處分登記後，
    在未為塗銷登記前，依土地登記規則第141 條之規定，登記
    機關既應停止與其權利有關之新登記，則對該不動產相關權
    利登記之請求，即處於給付不能之狀態，法院自不得命為該
    相關權利之登記，最高法院85年度台上字第559 號、88年度
    台上字第880號裁判意旨參照。次按法院命被上訴人為給付
    之判決，必須在事實審言詞辯論終結時，依客觀狀態可能履
    行為必要，如上訴人請求被上訴人移轉所有權登記之不動產
    於事實審言詞辯論終結時，仍在法院查封中，被上訴人既喪
    失處分之權能，其請求即屬給付不能，最高法院69年度台上
    字第2467號裁判意旨，亦足資參照。查，系爭房地業經被上
    訴人劉文璋向原法院聲請強制執行，而由原法院民事執行處
    囑託地政機關辦理查封登記，已如前所述，該查封登記迄今
    既仍未塗銷，揆諸上開說明，被上訴人乙○○已喪失處分系
    爭房地之權能，是上訴人請求被上訴人乙○○將系爭房地所
    有權移轉登記予上訴人，即屬給付不能，本院自不得命為移
    轉所有權之登記，是上訴人之請求，亦非有理。
八、綜上所述，上訴人依強制執行法第15條規定、信託之法律關
    係、不當得利之法律關係及類推適用民法第541條之規定，
    求為將原法院93年度執字第18677號給付票款強制執行事件
    就系爭房地所為之強制執行程序予以撤銷，並於該強制執行
    程序撤銷，塗銷系爭房地之查封登記後，被上訴人乙○○應
    將系爭房地之所有權移轉登記予上訴人，均為無理由，不應
    准許。原審為上訴人敗訴之判決，並無不合。上訴意旨指摘
    原判決不當，求予廢棄改判，為無理由，應予駁回。
九、本件事證已臻明確，兩造其餘攻擊、防禦方法經逐一審酌後
    ，認與判決結果不生影響，無再一一論述之必要，附此敘明
    。
十、據上論結，本件上訴為無理由，依民事訴訟法第449條第1項
    、第78條，判決如主文。
中　　華　　民　　國　　96　　年　　7 　　月　　17　　日
　  　　　　　　　　民事第五庭
                      　審判長法　官  魏麗娟
　　　  　　　　　　　        法　官  陳博享
　　　　  　　　　　　        法　官  蔡芳齡
正本係照原本作成。
如不服本判決，應於收受送達後20日內向本院提出上訴書狀，其
未表明上訴理由者，應於提出上訴後20日內向本院補提理由書狀
（均須按他造當事人之人數附繕本）上訴時應提出委任律師或具
有律師資格之人之委任狀；委任有律師資格者，另應附具律師資
格證書及釋明委任人與受任人有民事訴訟法第466條之1第1項但
書或第2項（詳附註）所定關係之釋明文書影本。
中　　華　　民　　國　　96　　年　　7 　　月　　23　　日
                              書記官  蔡錦輝
附註：
民事訴訟法第466條之1（第1項、第2項）：
對於第二審判決上訴，上訴人應委任律師為訴訟代理人。但上訴
人或其他法定代理人具有律師資格者，不在此限。
上訴人之配偶、三親等內之血親、二親等內之姻親，或上訴人為
法人、中央或地方機關時，其所屬專任人員具有律師資格並經法
院認為適當者，亦得為第三審訴訟代理人。
